臺灣高等法院刑事判決
111年度上易字第455號
上  訴  人  臺灣臺北地方檢察署檢察官
上  訴  人  
即  被  告  許愛孜



上列上訴人等因被告妨害自由等案件，不服臺灣臺北地方法院11
0年度易字第70號，中華民國111年1月19日第一審判決（起訴案
號：臺灣臺北地方檢察署109年度偵字第14908號），提起上訴，
本院判決如下：
    主  文
上訴駁回。
    事  實
一、甲○○於民國109年3月12日14時許，搭乘三重客運704號公車
    至蘆洲捷運站途中，與乘客乙○○同在車上，因其聽手機音樂
    時未戴上耳機，引發乙○○不滿，雙方產生口角爭執，又因到
    站下車後，突遭乙○○斥責「沒水準」，遂向乙○○回稱「垃圾
    」後，仍感憤慨，竟基於恐嚇危害安全、公然侮辱等犯意，
    趁與乙○○一同前往蘆洲捷運站方向行進中，在不特定人得出
    入之馬路上，向乙○○辱罵「垃圾」、「神經病」、「魔鬼」
    及「瘋女人」等語，足以貶損乙○○之人格尊嚴及社會評價，
    又向其恫稱：我包包內有刀等語，以此足以加害生命、身體
    之事，使之心生恐懼，致生危害於安全。乙○○為免自身受到
    危害，遂持用手機沿途拍攝甲○○之言行舉止，並於抵達蘆洲
    捷運站服務台後向該處服務人員求援。詎甲○○見狀，仍承前
    開犯意，在上開捷運站之售票口處，接續向乙○○恫稱：要拿
    刀要殺死你等加害人身安全之言語，隨後進入捷運站內搭乘
    手扶梯時，又在此公開向乙○○接續辱罵「神經病」、「瘋女
    人」等言語，足以貶損乙○○之人格。嗣經員警獲報到場處理
    ，並自甲○○之包包內扣得水果刀、剪刀各1支，始悉上情。
二、案經乙○○訴由臺北市政府警察局大安分局報告臺灣士林地方
    檢察署呈請臺灣高等檢察署檢察長令轉臺灣臺北地方檢察署
    檢察官偵查起訴。
    理  由
壹、證據能力部分
    按被告以外之人於審判外之陳述，雖不符刑事訴訟法第159
    條之1至第159條之4之規定，而經當事人於審判程序同意作
    為證據，法院審酌該言詞陳述或書面陳述作成時之情況，認
    為適當者，亦得為證據。又當事人、代理人或辯護人於法院
    調查證據時，知有第159條第1項不得為證據之情形，而未於
    言詞辯論終結前聲明異議者，視為有前項之同意，同法第15
    9條之5亦有明定。查本件檢察官、上訴人即被告甲○○（下稱
    被告）就本判決下列所引被告以外之人於審判外陳述之證據
    能力均不予爭執，迄至言詞辯論終結，亦未對該等證據之證
    據能力聲明異議，本院審酌該些供述證據作成時，核無違法
    取證或其他瑕疵，認為以之作為本案之證據屬適當，自有證
    據能力。其餘資以認定被告犯罪事實之非供述證據，均查無
    違反法定程序取得之情形，依刑事訴訟法第158條之4反面規
    定，亦具證據能力。
貳、實體部分
一、認定事實所憑之證據及理由：
    訊據被告固坦承於前開時、地，與告訴人乙○○（下稱告訴人
    ）發生爭執之事實，惟矢口否認有何公然侮辱及恐嚇危害安
    全等犯行，於原審及本院先後辯稱：本件案情起源是告訴人
    引起，在公車上是告訴人先罵我沒水準，因為我的手機發出
    聲音，她拿出自己的手機表示沒聲音才是有水準，我要下車
    時告訴人又罵我沒水準，她還堵在公車門口不走，因為她2
    次罵我沒水準、激怒我，我才回嗆垃圾、惡人先告狀等語，
    而且她拿起手機開始拍不肯走，一直跟著我，公車下車處車
    水馬龍，告訴人蓄意傷害、跟騷、公然侮辱，在四通八達的
    馬路上一直跟拍我，我緊張情急下為了自衛保護自己生命，
    我可能罵出平常會感到很抱歉的話，我是為了制止她，我很
    無奈，我可能有罵出神經病、魔鬼、瘋女人的話，但因為她
    一直跟拍，我出於自我保護才會說我包包裡有刀，水果刀是
    我用來削水果的，剪刀是無印良品賣的小剪刀而已，我沒有
    要殺人，我只是自衛、保護自己的利益所發表的言論，符合
    不構成犯罪的要件云云。經查：
  ㈠被告於上述時、地與告訴人共乘公車，途中因被告聽手機音
    樂未戴耳機乙事，與告訴人引發口角爭執，告訴人斥其「沒
    水準」，其回斥告訴人「垃圾」，而雙方生有不快，嗣經員
    警到場處理，並自被告包包內扣得水果刀、剪刀各1支等情
    ，業據被告於原審及本院審理時坦認在案（見原審卷第241
    頁，本院卷第98、99、102頁），核與證人即告訴人於警詢
    之指訴及原審之證述（見偵字第7653號卷第15至18頁，偵字
    第14908號卷第41、42頁，原審卷二第229至232頁）大致相
    符，並有卷附之現場監視器畫面檔案與告訴人提供之手機錄
    影、錄音檔、相關截圖、檢察事務官勘驗報告及原審勘驗筆
    錄等（見偵字第7653號卷第33至39頁，偵字第14908號卷第4
    3至53頁，原審卷二第152至187、232至238、249至259頁）
    在卷可稽，且有扣案外放的水果刀、剪刀各1支在卷可查，
    是此部分事實，堪以認定。
  ㈡證人即告訴人於原審審理中證稱：我與被告並不認識，因於
    案發當日，被告在公車上看影音時沒用耳機，聲音影響周遭
    乘客，我先好心提醒要其配戴耳機，我自公車後門下車、行
    經被告身旁之際，確有對被告說了聲「沒水準」，但僅為自
    己自言自語，非針對被告；被告於同站下車，並與我一同前
    往蘆洲捷運站途中，被告罵我「垃圾」、「神經病」、「魔
    鬼」及「瘋女人」時，我就拿手機沿途拍攝被告之言行，作
    為蒐證用途，而且我還聽到被告稱自己袋子內有刀，但沒有
    看到被告亮出刀具；因先前社會發生「鄭捷事件」，且被告
    有上述言行，我認為有必要讓捷運站務人員知悉，便有捷運
    人員及保全上前向被告確認是否身上有刀，被告因而在捷運
    站入口處時，說要拿刀殺死我的話語，而造成我心生畏懼，
    迄至到庭作證，仍感心有餘悸；被告在捷運人員、保全、警
    察到場時，仍堅稱自己沒有刀具在身，一直到員警在警局搜
    索被告袋子時，才確認其內有刀具，所以回想起來，被告於
    案發時揚言稱自己有刀，還說要殺死我的事情，是有可能的
    等語（見原審卷二第229至231頁），核與其於警詢指稱：雙
    方係因公車上被告聽音樂沒戴耳機，我基於善意上前提醒，
    卻引發彼此不快；被告下車時回瞪我幾眼，而我在同站下車
    行經被告身旁時，在其耳邊說了聲「沒水準」，而被告卻回
    斥我「垃圾」；我在行進停等紅燈時，遂開啟手機進行錄音
    錄影蒐證，被告竟斥罵我「垃圾」、「神經病」、「瘋女人
    」及「魔鬼」，還稱自己身上有刀、要我小心一點，我快走
    至捷運站櫃臺處，向站務人員舉報被告身上有刀，請該處人
    員報警，我仍對被告錄影，並協助站務人員指認被告，我知
    悉捷運站內不能帶刀，為顧及乘客公安，且面對被告情緒不
    穩，我認為有必要作以上處置，但被告仍公開在站內向我恫
    稱：要用刀殺死我，又公然罵我「瘋女人」，我配合站務人
    員留下資料，但因與被告同站上車，很可能是自己鄰居，對
    被告上開言行，心感餘悸；被告於案發過程中，並未見到其
    亮出刀具，只是有上開恫嚇、辱罵等話語，而公車上乘客與
    捷運站務人員均有聽到等語（見偵字第7653號卷第15至18頁
    ）；於檢察事務官詢問時亦稱：被告與我一同於下公車後，
    我聽到走在後頭的被告辱罵「魔鬼」並恫稱「袋內有刀要殺
    死我」，我聽聞後心生恐懼，遂至蘆洲捷運站尋找站務人員
    協助，詎料被告抵達該處時，仍稱要拿刀殺死我，讓我心有
    不安，被告在捷運出入站也有辱罵我「神經病」，進站後在
    手扶梯處，還稱我為「瘋女人」，在場的人員應該都有聽到
    等語（見偵字第14908號卷第41、42頁），足徵證人即告訴
    人於警詢、檢察事務官詢問迄至原審時，對被告前揭公然侮
    辱、恐嚇危害安全等言行所指證內容，均始終一致。
  ㈢又原審當庭就偵查卷宗所附光碟資料，即於案發期間，由公
    車、捷運站等攝像鏡頭與告訴人手機所提供被告及告訴人在
    公車車廂及上下車處、捷運站出入口、月台、車廂等地點或
    相同地點之不同角度拍攝、錄製聲音，並由原審對上述影音
    內容進行勘驗：被告與告訴人原在同一公車上，因告訴人上
    前提醒被告將手機音樂關小，之後雙方下車後，見告訴人走
    過被告身旁後，被告向告訴人回稱：「蛤？妳這沒水準，到
    底誰是誰沒水準啊？搞什麼鬼東西，在那邊，妳以為自己是
    誰啊？垃圾」等語（見原審卷第二第154、155頁）；告訴人
    於前往捷運途中，向被告陸續詢稱：「來，妳剛才罵誰垃圾
    ？」，被告回稱其是指告訴人，並提及隨身帶刀，還稱告訴
    人「魔鬼」、「神經病」、「瘋女人」等言語，見被告在捷
    運服務台處，告訴人即向站務人員稱：「……我可以指認她。
    因為她剛才在公車上啊，她就是轉聲音轉的很大聲，那我好
    聲好氣跟她講，結果呢，她就罵人罵垃圾、罵神經、罵魔鬼
    」、「她說她有帶刀，要攻擊人」等語，並向站務人員指出
    被告，見被告手指告訴人，並刷卡進入捷運站內恫稱：「我
    拿刀殺了妳」見被告指告訴人稱：「那人啊，在公車上，一
    下公車說我沒水準。沒水準，不曉得誰沒水準，她神經病」
    等語，之後見被告走向手扶梯，站務人員在後追趕之過程中
    ，告訴人指被告稱：「她說她有帶刀。她說她有帶刀」，被
    告回稱：「神經病，沒、沒時間理妳」，告訴人仍不忘指被
    告稱：「她說她有帶刀喔」，被告又回稱：「還罵我沒水準
    」等語；告訴人於被告搭手扶梯下樓時，仍指稱：「妳說妳
    有帶刀，不能搭捷運」，被告則揚言叫告訴人來搜，告訴人
    仍指被告危害公共安全，被告向告訴人回稱：「蕭查某（即
    臺語「瘋女人」之意，下同）」，告訴人即稱：要報警抓你
    ；雙方又在捷運樓下手扶梯處，告訴人見被告走入捷運車廂
    內，即要站務人員勿讓捷運開走，被告則向站務人員說明雙
    方爭執之緣由，係因告訴人剛剛下車時，斥責其「沒水準」
    ，告訴人一直提醒站務人員，指被告說身上有帶刀，還要站
    務人員儘速回報，站務人員則一旁安撫告訴人，告訴人則稱
    是怕在車上的被告攻擊其他人等勘驗經過，經原審確認勘驗
    結果為：「被告對告訴人辱罵『神經病』、『魔鬼』、『瘋女人』
    、『垃圾』」、「被告有對告訴人以『身上有帶刀』、『拿刀殺
    了你』等言語，恐嚇告訴人」，但沒有見到被告向告訴人亮
    刀各情（見原審卷二第155至164頁），並有卷附之勘驗筆錄
    截圖可佐（見原審卷二第167至187頁），益徵證人即告訴人
    前開所為之指訴及證述內容，並無疑義。再以被告與告訴人
    於警詢中均稱：彼等於本案發生前，均沒有看過對方，亦不
    認識彼此等語（見偵字第7653號卷第第14、18頁），可知雙
    方事前並無恩怨仇隙，尚難想像證人即告訴人會刻意為虛構
    上開情事而使被告入罪，致使自己陷入偽證罪責追究之可能
    。是證人即告訴人於本案所為不利於被告之指證，堪可採信
    。從而，被告對告訴人於上述時、地，而為「我包包內有刀
    」、「要拿刀要殺死你」、「垃圾」、「神經病」、「魔鬼
    」及「瘋女人」等恫嚇、辱罵之言語，致使告訴人人格、社
    會評價受到貶抑，亦使告訴人心生畏佈，恐其人身安全受到
    侵擾，已堪認定。至被告於原審之辯護人於原審為被告辯稱
    ：告訴人於案發時仍可向捷運站務人員指出被告言行不當之
    處，足徵其並未因而心生畏懼等語，然經原審勘驗上開影片
    過程中，發現告訴人抵達捷運站之後，雖處於該處人員陪同
    、保護下，仍因甫受被告恫稱隨身帶刀之言行影響，堅持要
    站務人員阻止被告所處之捷運車廂發車，或於站務人員正向
    被告確認告訴人所述其身上帶刀之真實性時，告訴人在車外
    要其他站務人員趕緊報警，並堅稱被告身上帶刀，怕被告攻
    擊車上其他乘客，試圖阻止捷運發車各情，有原審勘驗筆錄
    可證（見原審卷二第155至159頁），且證人即告訴人於原審
    時，仍稱自己不認識被告，不知怎會發生這些事，於案發當
    時真的害怕，迄至作證當下仍感恐懼等語（見原審卷二第22
    9頁），足徵被告本案言行，確造成告訴人心生恐懼，否則
    告訴人豈會在眾目睽睽之捷運站內，仍有上述手足無措之舉
    ，是被告於原審之辯護人此部分所辯，尚無可採。
　㈣至被告雖辯稱：本件係因告訴人斥其「沒水準」，因而引發
    雙方爭執，加上告訴人沿途跟拍騷擾，刺激被告之情緒，使
    其對告訴人表現出上述言行，被告只是自衛、保護自己，被
    告所為並非出於公然侮辱、恐嚇危害安全之故意云云，然查
    ，被告係因車上聽音樂之聲響，干擾到包含告訴人在內之同
    一公車乘客的安寧，經告訴人上前勸阻，被告即有不滿，又
    逢告訴人、被告同站下車，告訴人行經被告身旁，稱以「沒
    水準」，因而激怒被告，並回稱告訴人「垃圾」後，並於前
    往捷運站途中，接續說出辱罵、恫嚇告訴人言語，過程中雖
    未見被告有向告訴人亮刀或其他過激之言行發生，然告訴人
    因而心生畏佈，遂為維護自身安全及保全證據之故，持用手
    機沿途拍錄被告之言行，尚難認係屬挑釁行為。況被告在捷
    運站發現告訴人檢舉其未遵守搭乘捷運、禁帶刀具之規定，
    而欲阻止其搭乘捷運時，被告勃然大怒，遂向告訴人說出「
    要拿刀要殺死你」及其他侮辱性之言語，業如前述，告訴人
    堅持向捷運站務人員檢舉或報警之舉止，即屬合理且無悖於
    常情，難謂構成對被告挑釁，甚或對被告屬「現在不法危害
    」之可能，被告自無從以此主張其所為係自衛、保護自己之
    舉措。又被告於原審自稱：其係大學中文系畢業，並在高中
    職任教，及至大學持續進修，案發時因車禍而在休養中，故
    無工作，仰賴先前積蓄及退休金為生等語（見原審卷二第24
    2頁），依憑被告上述智識程度及生活經驗，尤其於中文用
    語之造詣與專業，對於所處之社會共同生活秩序，本須仰賴
    人與人共同努力維繫，非可一昧主張自我權益，僅要求他人
    一再忍讓，而可成就自我生活的圓滿和諧，被告對此一常情
    事理，諒無不知之可能，卻認告訴人在公車上要其配戴耳機
    、調整音量之舉止，甚為突兀，更對告訴人稱其「沒水準」
    而心有不甘，遂向告訴人稱：「我包包內有刀」、「要拿刀
    要殺死你」、「垃圾」、「神經病」、「魔鬼」及「瘋女人
    」等恫嚇、辱罵之言語，實難認為係出於維護個人權益，即
    可口出惡言，並稱自己非出於恐嚇、公然侮辱犯意之說法為
    正當，被告所辯，毫無可採。
　㈤另被告雖於本院提出704號公車行經路線路況之影音光碟為證
    ，惟本件被告所為前揭犯行，至臻明確，已如前述，且被告
    雖提出之影音光碟並非案發過程之現況，與本案欠缺實質關
    聯，被告上開證據調查之聲請，自無調查之必要，併予敘明
    。　　
  ㈥綜上所述，被告前揭所辯僅係事後卸責之詞，不足採信。本
    案事證明確，被告上開公然侮辱及恐嚇危害安全之犯行，均
    堪認定，應依法論科。
二、論罪：
    核被告所為，係犯刑法第305條之恐嚇危害安全罪、同法第3
    09條第1項之公然侮辱罪。被告基於單一回擊告訴人之目的
    ，而為上開言行表現，其所犯上開2罪名，乃一行為觸犯數
    罪名之想像競合犯，應從一重之恐嚇危害安全罪處斷。
三、駁回上訴之理由：
  ㈠原審經審理結果，認被告罪證明確，因而適用刑法第305條、
    第309條第1項、第55條、第42條第3項，刑法施行法第1條之
    1第1項規定，並以行為人責任為基礎，說明審酌被告因告訴
    人要求其在公車上調整手機音量，且於下車後口出「沒水準
    」之言語，竟萌生怨懟之念，對於雙方爭執，不思理性解決
    ，當場對告訴人口出侮辱、恫嚇言語，造成告訴人生命、身
    體安全受有危害，且於伊之人格及社會評價受到貶抑，所為
    非是，兼衡以被告之素行、犯罪動機、目的、手段及告訴人
    於本案所受損害之程度，暨考量被告自始否認犯行之犯後態
    度、大學畢業之智識程度、案發時無業，領取退休金及積蓄
    為生，需幫忙扶養兄長之3名孩子之家庭生活狀況，兼衡以
    被告長期以來因身心因素，正接受治療之健康狀況，此有卷
    附之晴天身心診所診斷證明書及主治醫師答覆書面意見（見
    原審卷二第79、81頁）可查，及告訴人當庭表示希望能對被
    告從重量刑（見原審卷二第232頁）等一切情狀，量處罰金
    新臺幣(下同)8千元，並諭知如易服勞役以1千元折算1日，
    經核原審判決之認事用法，洵無違誤，量刑亦稱妥適。又扣
    案之水果刀、剪刀各1支雖係被告所有，預備供犯罪所用之
    物，惟僅屬日常生活便於取得之物，不具刑法上之重要性，
    爰不予宣告沒收。原審判決就扣案水果刀、剪刀1支不予沒
    收之理由雖與本院有所不同，然結果並無二致，仍無不合，
    應予維持。
  ㈡檢察官循告訴人狀請上訴意旨略以：被告稱其因身心因素正
    在接受治療，又稱其係老師，則被告應有比一般人更高之道
    德標準，原審判決竟予輕信而僅判決罰金8千元，實有輕縱
    ，請求撤銷改判等語。被告上訴意旨則以：本件起源是告訴
    人引起，告訴人惡人先告狀，被告緊張情急下為了自衛、保
    護自己生命，才有那些言語、舉動，請為無罪諭知等語。
　㈢按量刑輕重，係屬事實審法院得依職權自由裁量之事項，苟
    已斟酌刑法第57條各款所列情狀而未逾越法定刑度，不得遽
    指為違法；刑罰之量定，固屬法院自由裁量之職權行使，但
    仍應審酌刑法第57條所列各款事由及一切情狀，為酌量輕重
    之標準，並非漫無限制。在同一犯罪事實與情節，如別無其
    他加重或減輕之原因，下級審法院量定之刑，亦無過重或失
    輕之不當情形，則上級審法院對下級審法院之職權行使，原
    則上應予尊重（最高法院72年台上字第6696號判例、85年台
    上字第2446號判決要旨參照）。查本件原審量刑時，已以行
    為人責任為基礎，就刑法第57條所定各款科刑輕重應審酌之
    事項，於法定刑度範圍內，詳予考量審酌而為刑之量定，並
    未逾越公平正義之精神，亦無濫用裁量職權情事，自與罪刑
    相當原則無悖，核無不合，是檢察官上訴指摘原審量刑過輕
    ，尚屬無據。又被告上訴意旨仍執前開陳詞否認犯罪，惟其
    所辯，顯係事後圖卸刑責之詞，難認可採，業經本院指駁說
    明如上。從而，本件檢察官及被告之上訴，均無理由，應予
    駁回。
據上論斷，應依刑事訴訟法第368條，判決如主文。
本案經檢察官陳鴻濤提起公訴，檢察官李山明提起上訴，檢察官
呂光華到庭執行職務。
中　　華　　民　　國　　111 　年　　6 　　月　　16　　日
                  刑事第一庭  審判長法　官  周煙平
                                    法　官  吳炳桂
                                    法　官  連育群
以上正本證明與原本無異。
不得上訴。
                                    書記官  廖紫喬
中　　華　　民　　國　　111 　年　　6 　　月　　16　　日